臺灣高等法院刑事判決　　　　　　　　　　　　九十三年度上更(一)字第一七九號
　　上　訴　人　臺灣宜蘭地方法院檢察署檢察官
　　被　　　告　丙○○
　　指定辯護人　本院公設辯護人　戊○○
右上訴人因被告殺人等案件，不服臺灣宜蘭地方法院八十九年度重訴字第六號，中華
民國九十年一月二日第一審判決（起訴案號：臺灣宜蘭地方法院檢察署八十九年度偵
字第一五六三號、第一八二六號），提起上訴，經判決後，由最高法院發回更審，本
院判決如左：
    主  文
上訴駁回。
    理  由
一、公訴意旨略以：被告丙○○為被害人丁○○之子，被害人乙○○之弟，緣丁○○
    因身體之健康狀況不良，且患有氣喘宿疾，無法工作，而乙○○前因腦部開刀後
    導致智能不足，且行動不便類似中風，亦無法工作賦閒在家，因此家庭之經濟全
    部仰賴丙○○一人，而丁○○脾氣原本極為爆燥，常因細故辱罵丙○○，而丙○○與其兄乙○○亦從小感情不睦，時常吵架，直至乙○○腦部手術失敗後，行動
    不便，智能降低，丙○○更須照顧其兄乙○○之生活起居，便開始埋怨乙○○成
    為影響其發展之累贅，故丙○○一家並非一般正常之家庭，而丙○○平常亦好賭
    成性，在外積欠不少債務，故對莊家之經濟更是雪上加霜；丁○○雖尚有一女兒
    甲○○，惟甲○○結婚後遷居台中，甚少回宜蘭探望其父兄，且因嫁為人婦，經
    濟須仰賴夫家，故僅偶而郵寄新台幣（下同）數千元予其父親丁○○零用。丙○○於民國八十六年八月間與張晏甄結婚，嗣因其好賭成性且必須扶養其父兄，經
    濟狀況極差，並因丙○○與其父親丁○○間時常起爭執，引起張晏甄之反感，不
    願與莊家父子共同居住，故丙○○與張晏甄遂於八十八年三月間離婚，因此事件
    之故，更加深丙○○對其父兄之無奈與反感，遂萌生殺害其父兄之概括犯意，於
    八十九年元月中旬，強押乙○○至宜蘭縣五結鄉清水大閘門，企圖將乙○○推入
    河中淹死，後乙○○因情急時緊抓清水大匣門旁之鐵柱並哀求丙○○，始逃過一
    劫，丙○○因殺兄未遂心有未甘，復於同年二月十日許，在其住處宜蘭縣五結鄉
    ○○路清水一巷七號二樓之住處，以不詳之方法將其父丁○○殺傷昏迷及殺害其
    兄乙○○後，並於同年月十一日許，將其所有惟一之交通工具車號ＧＲＧ─二二
    五號重機車，賣予宜蘭縣羅東鎮○○路八十一號之達新機車行，得款一萬七千元
    後，再以其販賣機車所得之款項於同日十五時許，前往方向盤租車公司承租車號
    ＦＦ─六九五八號自小客車一部，嗣以其所承租之自小客車將丁○○及乙○○二
    人之屍體（誤以為丁○○已死）運往宜蘭縣三星鄉○○村○○道路第一河川局消
    波塊堆置場，並以其自備之汽油潑灑、焚燒，意圖損壞屍體以煙滅證據，直至同
    年三月二日十九時三十分許，適有薛明煌駕小貨車至上開地點傾倒廢棄石塊時，
    發現二具遭焚燒過之屍體，經報由宜蘭縣警察局三星分局陳報本署檢察官相驗後
    ，始知上情。因認被告丙○○涉犯刑法第二百七十二條第一項殺害直系血親尊親
    屬罪、第二百七十一條第一項普通殺人罪及第二百四十七條第一項之遺棄屍體罪
    嫌云云。
二、按犯罪事實應依證據認定之，無證據不得推定其犯罪事實；又不能證明被告犯罪
    者，應諭知無罪之判決；刑事訴訟法第一百五十四條、第三百零一條第一項分別
    定有明文。又事實之認定，應憑證據，如未能發現相當證據，或證據不足以證明
    ，自不能以推測或擬制之方法，為裁判基礎（最高法院四十年台上字第八六號判
    例參照）。刑事訴訟法上所謂認定犯罪事實之證據，係指足以認定被告確有犯罪
    行為之積極證據而言，該項證據自需適合於被告犯罪事實之認定，始得採為斷罪
    資料（最高法院二十九年上字第三一○五號判例參照）。事實審法院對於證據之
    取捨，依法雖有自由判斷之權，然積極證據不足證明犯罪事實時，被告之抗辯或
    反證縱屬虛偽，仍不能以此資為積極證據應予採信之理由（最高法院三十年上字
    第四八二號判例參照）。且刑事訴訟上證明之資料，無論其為直接或間接證據，
    均須達於通常一般之人均不致有所懷疑，而得確信其為真實之程度，始得據為有
    罪之認定，若有關於被告是否犯罪之證明未能達此程度，而有合理懷疑之存在，
    致使無從形成有罪之確信，根據「罪證有疑，利於被告」之證據法則，即不得遽
    為不利被告之認定（最高法院七十六年度臺上字第四九八六號判例參照）。認定
    犯罪事實所憑之證據，固不以直接證據為限，間接證據亦應包括在內，惟採用間
    接證據時，必其所成立之證據，在直接關係上，雖僅足以證明他項事實，而由此
    他項事實，本於推理之作用足以證明待證事實者，方為合法，若憑空之推想，並
    非間接證據（最高法院三十二年上字第六七號判例參照）。綜上言之，認定被告
    犯罪事實之證據，僅限於積極證據，不能憑被告辯稱不足採之消極證據而認定被
    告犯罪事實；又積極證據中固包括間接證據，惟間接證據須經由論理法則及經驗
    法則之檢證，綜合判斷後達到可資確信為真實之程度，而無合理懷疑情形存在，
    始得據以認定被告犯罪事實。
三、公訴人認被告丙○○涉有前開殺人等罪嫌，無非以：
（一）被害人丁○○、乙○○父子之屍體於八十九年三月二日為民眾薛銘煌在宜蘭縣
      三星鄉○○村○○道路消波塊堆置場發現報案後，同年三月三日起經媒體大幅
      報導被害人二人屍體特徵，經相驗解剖。至同年五月十三日被害人丁○○之女
      、被害人乙○○及被告之妹，即甲○○出面指認，並經比對ＤＮＡ，確定被害
      人丁○○、乙○○二人之身分後，發現被害人二人生活單純，與人並無仇隙，
      且被害人乙○○於八十四年間動過手術即智能不足、行動不便，被害人二人生
      前均與被告同住在宜蘭縣五結鄉季水村清水一巷七號二樓。被告於被害人二人
      失蹤三月有餘之期間內，竟未探詢父兄下落，而被告自同年二月二十日前後始
      至億茂貨運公司（以下簡稱億茂公司）上班，此段時間均閒賦在家，依情理可
      觀看電視新聞，卻辯稱未繳電費遭台灣電力股份有限公司（以下簡稱台電）斷
      電，不知上開有關父兄屍體之訊息。惟查台電係於同年四月十七日斷電，此有
      台電有關斷電之相關資料在卷足參，被告所辯，顯為推託之詞。
（二）據證人即被告所居住之社區主任委員李旺灶於警訊中曾證稱：被害人乙○○生
      前曾向其表示，被告將事業與家庭不順利皆歸咎於渠等，平日動輒對伊打罵，
      被告於八十九年一月二十日且強押渠至宜蘭縣五結鄉清水大閘門，企圖將渠推
      入河中淹死，後因渠苦苦哀求且有機車騎士剛好路過始罷手等語。此並經證人
      即該社區守望相助副會長魏宏達證述屬實。由查訪相關事證後，研判案發時間
      應為八十九年二月十日前後。
（三）被告於警訊時供稱與被害人丁○○最後一次見面時間為八十九年農曆正月初五
      、初六（按國曆為二月九、十日，起訴書載為二月十一、十二日）左右，後來
      即前往綽號「小籠包」之友人即黃懋杰家中打麻將；惟因為黃懋杰否認；被告
      又改稱最後一次看見被害人二人之日，為其父兄因電梯故障被困及其變賣機車
      之日，當日發現父兄被困時，委請同公寓三樓住戶陳美麗代為打電話請電梯公
      司派人維修，伊並於父兄脫困後告知其父丁○○屋內電視機上留有變賣機車車
      款八千元當生活費後才出門，惟經向證人陳美麗及證人即電梯維修人員曾金正
      查證，並比對證人陳美麗打電話給電梯公司要求維修之000000000號
      電話通聯紀錄後，證實被害人二人被困電梯之日為同年二月八日，而變賣機車
      之日為同年二月十一日，並不相符，二者相差三日，此對被告而言，印象應極
      為深刻，當無記憶錯誤之理，若非被告殺害被害人二人，被告何需謊稱與被害
      人二人最後見面時點。
（四）被告於第五次警訊中供稱：被害人即其父丁○○交付提款卡並委請伊於八十九
      年二月十一日上午前往宜蘭縣五結鄉利澤郵局提領現金一、二千元，伊當日領
      款返家後，即將提款卡及提領之上述現金交予被害人丁○○，惟查被害人丁○○於同年二月十一日上午八時十七分及十二時一分，分別遭人自上述郵局及宜
      蘭縣羅東鎮南門郵局提領三千元及一千元，此有南門郵局帳單列印資料在卷可
      參，被告對於其父兄死後，何以其父之提款卡會落入其手中，且至前述南門郵
      局提領一千元之事，為何絕口不提，況被告於警訊時亦無法提出合理之交代。
（五）被告於警訊供稱：伊認為其父兄是離家出走，因此未積極尋找其父兄下落，惟
      警方於被告隨身攜帶之旅行袋中，發現被害人丁○○應帶在身上之眼鏡及手錶
      ，倘被害人二人真為離家出走，何以被害人丁○○之上開隨身物品會在被告與
      被害人二人共同居住之處所發現，被告對此表示無法解釋。
（六）被告就八十九年二月十日至十一日渠變賣機車前往承租自小客車二天，辯稱係
      租車至台北及桃園等地找工作，惟經訊問被告當時行蹤及至何地點找工作，被
      告則無法回答，查被告經濟狀況非佳，為何將唯一之交通工具機車變賣而以所
      得款項用於租車，且事先毫無計畫，漫無目的未至任何公司應徵，徒然浪費租
      車費用及燃料費用，故被告對於案發之二月十日、十一日之行蹤無法合理交代
      。且被告於被害人二人屍體被發現之同年三月二日當時，係受僱於宜蘭縣羅東
      鎮之億茂公司，被告於當日早上運貨至高雄，三月三日返回億茂公司後，本應
      向公司領取工資，惟其當日未向公司領取工資及告假，隨即失去蹤影，至同年
      三月八日被告始出面向億茂公司索取工資，被告於三月三日至三月七日間行蹤
      成謎，故被告於案發當日（即二月十日、十一日）及發現屍體後幾天（三月三
      日至三月七日），均無法交代其行蹤，顯見被告故意提出無法查證之不在場證
      明以掩飾其犯行，事後從媒體上知悉被害人屍體被尋獲，未向億茂公司請假先
      行迴避，嗣後見警方未查獲被害人屍體身分及將其列為嫌疑人時，始於三月八
      日出面索取工資。
（七）依證人即被告之友人黃懋杰、唐仁貴於警訊時證稱於八十九年二月十二日以後
      （檢察官誤載為一月十九日前後）與被告一同外出時，曾詢及被告為何未騎乘
      機車，被告向證人黃懋杰、唐仁貴二人表示該機車為被害人丁○○騎出使用，
      惟此與被告已於同年二月十一日將機車變賣之事實不符。
（八）本件案發當時為八十九年二月十日、十一日左右，亦即農曆（正月）初七、初
      八日，當時天氣寒冷，惟經現場勘查，被害人二人屍體身上所殘留之衣物，並
      未著有厚重之冬衣，與被告辯稱被害人二人係整理衣物後離家之情形顯不相符
      ，故研判係移至發現屍體之現場後方予以焚燒，且根據解剖相驗結果，被害人
      丁○○係生前遭焚燒，與被害人乙○○係死後焚屍有所不同，經研判被告於殺
      害被害人丁○○後，被害人丁○○僅為昏迷，並未死亡，被告誤以為其父兄均
      已死亡才焚燒。另如被告辯稱其父兄係自行離家出走，理應不知其父兄有多少
      行李，為何被告於同年五月十九日夜間經警帶同前往棄屍現場時，被告主動提
      及現場理應有二袋衣物及柺杖，為何遍尋不著語。
（九）本件被告經內政部警政署刑事警察局實施測謊結果，渠對於是不是你用油燒
      死這二人（指丁○○與乙○○）？是不是你用油燒死這二人中的任何一人？
      是不是你把這二人載往消波塊的堆置場等三個問題，回答均呈不實反應，此
      有該局之測謊報告書在卷可參。
（十）綜合以上所列疑點，以及被告對於偵訊人員所提出之質疑，亦支吾其詞，並以
      「無法說明」、「無法解釋」等不合作及消極性之話語搪塞，尤其死者為被告
      之父、兄，被告理應提供線索協助調查，惟其卻一反常態，故為不實應答，顯
      然涉有重嫌。雖本件尚乏直接證據，惟綜合上開間接證據業已足被告犯罪等語
      為其論據。
四、訊據被告丙○○堅決否認涉有起訴意旨所指訴之犯行，並辯稱：伊未殺害父、兄
    ，也沒有載過他們到發現屍體之現場；伊哥哥乙○○只是行動不便，但神智清楚
    ，沒有智能不足問題，伊也未曾有將他推入河中淹死之企圖及行為。伊平常並沒
    有看電視及新聞報導，不知宜蘭三星鄉○○村○○道路消波塊堆置場發現二具屍
    體。伊只曾幫父親丁○○到利澤郵局領過一次錢，提款卡於提款後即已交還其父
    。伊賣機車後去租汽車是要到外地找工作，賣機車不想讓人知道，是因為覺得是
    丟臉事，才說機車被父親騎走。伊沒有辦法對每天的行程記得那麼清楚；伊跟警
    員說父親及哥哥出去有帶行李，是因為回家看他們的衣服就知道；伊前後所言一
    致，說再多也沒有用等語。
五、本院查：
（一）關於證人李旺灶等人指稱曾聽聞被害人乙○○生前說被告曾企圖謀害被害人乙○○部分：
    (一)證人即死者社區之主任委員李旺灶歷次之證述：
      李旺灶警訊時證稱：
    ：：：，針對丁○○、乙○○這一家人，我感覺到十分的神秘及怪異，其中已
      丁○○的兒子丙○○，乙○○的弟弟對待丁○○、乙○○父兄的惡劣，深感這
      一戶人家的親情十分的冷淡，據我所知，丙○○經常以惡毒的暴力加諸其父兄
        ，令人十分感嘆（見八十九年度偵字第一五六三號卷(一)第五三頁反面）。
    （針對丙○○凌虐其父、兄的種種情形，就你所目睹及所知的狀況，請你詳與
      說明？）一、今年元月二十九日上午十一時左右，本村村長夫人，看見：：：
      ：乙○○狀似很可憐，舉步艱難的離家在社區○○○○路的附近徘徊，：：：
      ，我於是趕緊偕同村長開車去：：：：尋獲乙○○，並：：：：載他返家，進
      社區後他拒絕返家，：：：：，他說他不敢回家，因為他如果回家會遭到他弟
      弟丙○○殺害，：：：：，乙○○說丙○○因為他頭部中風鑽孔手術後，幾年
      來一直重度殘障不良於行，甚至連上廁所或排泄等生活作息均需有人照料，當
      然亦不事生產，：：：：：，丙○○一直將他與父親丁○○兩人視為是他的累
      贅，害他與他的妻子離異，平常一不順心就會以拳腳加諸於他。並經常以家中
      的一只鐵以痛砸他，並很傷心的提到元月二十八日晚上，丙○○強押著他載到
      ：：：：：．清水大閘門處後，將他強拉出來要將他推入河中企圖淹死他，他
      在情急之下死命的抓住大閘門的建築物，抵死相抗，並苦苦的哀求他弟弟說河
      水很冷，這樣子死很痛苦，這時正好有人騎機車經過，他弟弟見狀才作罷。兄
      弟倆人回家後，：：：，隔天：：：：：，他很無奈的想辦法要離開這個可怕
      的弟弟，所以才趁機離家。：：：：，於是：：：：，並準備午餐的飯菜飲料
      供他食用，我看他：：：：狼吞虎嚥，問他為什麼這麼餓，他說他已經三天沒
      有進食任何食物。：：：。一路上我安慰他說，如果他不放心的話，可以每個
      禮拜按一次對講機到管理委員會辦公室報平安，：：：，到了他家電梯處，他
      告訴我他會照剛剛的約定每週按一次對講機報平安，如果有一個月間都未和我
      聯絡的話，他叫我要去報警，言下之意他已經死在他弟弟丙○○的手中，要我
      替他申冤。：：：：，我要離去之前不放心，站在電梯口處約五分鐘，：：：
      結果有聽到屋內確實有吵罵聲，及一連串的敲打聲，：：：。在這裡我要強調
      一點，當時我送乙○○到他家門口，還未按電鈴叫門時，乙○○以他的手緊張
      的抓住我的手，眼神望著我一臉求救似的乞求，我用裡扒開他的手後，才按電
      鈴的（見八十九年度偵字第一五六三號卷(一)第五四頁正面至第五五頁反面）。
    乙○○在元月二十九日當天曾強調他弟弟丙○○對他父親非常不孝，而且曾多
      次恐嚇他。並表示他父親在他弟弟眼中不事生產是一種累贅，害他妻子跑了，
      工作不穩定，賺不到錢，要他們父子兩人不如去死，：：：：（以上見八十九
      年度偵字第一五六三號卷(一)第五六頁反面。
    ：：：：，乙○○並告訴我：：：：，因腦部曾動手術，行動不方便，其弟弟
      常對他抱怨說你是家中很大之困擾，並稱要將其與其父親丁○○共同聯手殺死
      我等語，所以我非常害怕獨自一人跑出來。：：：：。
    還有一次是今年八十九年二月二日左右，也就是農曆過年前夕，我曾主動按對
      講機與乙○○聯絡，乙○○接上對講機後，：：：，他回答時非常害怕，語氣
      很緊張的說「你是誰，我不認識，請不要與我講話，你會害死我」等語，：：
      ：：：（見八十九年度偵字第一五六三號卷(二)第三七頁正面）。
      李旺灶原審時證稱：
    ：：：：，那天：：：，有人向我報備，說我們社區有人行動不方便，跑出來
      到海濱公路去，我們就開車去接他，他回來後：：：：，我們要帶他回家，他
      跟我們說他不敢回去，說他的弟弟要殺他，他說前一天晚上他弟弟把他帶到大
      閘門要把他丟到河裡，因為他抓住欄杆，剛好有機車經過，所以他弟弟才沒有
      繼續，：：：：：，我帶他回去，：：：：，他說萬一我一個月後沒有消息時
      ，請我去報案，當到達二樓時，按門鈴後，他抓住我的手說不要進去，後來被
      告來開門才進去，後來：：：：，我有一次在過年前跟他聯絡時，他說不認識
      我，我說我是主任委員，他說你不要害我，不要再跟我聯絡，過年後我再去聯
      絡三次都沒有回應。：：：：：，他得精神狀況正常，只是行動不便。：：：
      （見原審卷第四六頁）。
    (二)證人即死者社區守望相助副會長魏宏達歷次之證述：
      魏宏達於警訊時之證述：
    當時乙○○是和主任李旺灶對談，：：：：，內容係主委李旺灶要送乙○○返
      家，乙○○用雙手僅僅握住主委李旺灶的手，苦苦哀求不要送他回家，因送他
      回家遭到他弟弟丙○○殺害，又稱其今天因他父親丁○○住院，再不逃跑離家
      ，一定會被他弟弟丙○○殺害，因丙○○認為我與其父親丁○○係他累贅，經
      常凌虐我和其父親，還有丙○○離婚也都怪罪我和其父身上。：：：：：，我
      所以肯定丙○○平時凌虐乙○○和其父丁○○二人，（是因為）這個時候主委
      有準備中餐，：：：：：：，乙○○使用時狼吞虎嚥，：：：：：，乙○○稱
      已三天沒吃飯，：：：：：（見八十九年度偵字第一五六三號卷(一)第六０頁反
      面）。
    ：：：，前一陣子主委遇到我有談到他們當時談話的內容，大意是乙○○當天
      離家出走的原因，前晚丙○○帶著乙○○到河邊（大閘門），企圖要將其兄推
      至河中淹死，：：：：（以上見八十九年度偵字第一五六三號卷(一)第六一頁正
      面）。
      魏宏達於原審時之證述：
    那一天我與李主委都在場，：：：：，當天：：：：，主委與村長在陪乙○○
      聊天，我只有在旁邊聽他說不願意回家，回家會被謀害，但我並不確定有聽到
      他說是哪個人要殺他。：：：：（見原審卷第四七頁）。
    (三)證人即季新村村長張時勳歷次之證述：
      張時勳警訊時之證述：
    （今八十九年元月二十九日）當天我太太：：：：返家途中遇見一位：：：：
      年輕人，行動不便，：：：：，感到可憐，：：：：。於是主任委員李旺灶邀
      我開車前往，將這一名殘障不良於行的年輕人接返社區，：：：：，經他告知
      才知道：：：：：．他叫乙○○。我有聽他說他因車禍致身體殘障行動不便，
      整天被關在家裡，當天他打算離開家，欲前往蘇澳鎮馬賽地區去等語。：：：
      （見八十九年度偵字第一五六三號卷(一)第六二頁反面）。
    上開證人李旺灶、魏宏達、張時勳之證述，均係根據之乙○○片面所述，係屬於
    傳聞證據，且乙○○所述是否真實，亦無補強證據。是關於被告曾經企圖謀害被
    害人乙○○之一事，除證人李旺灶曾經聽聞被害人乙○○生前所述之上開證言外
    ，別無其他證據足以佐證，證人李旺灶此部分證言是否真實，即有可疑，自無從
    單憑證人李旺灶此部分之證言，逕認被告曾經企圖殺害被害人乙○○。且亦不能
    以有該項傳聞證據，逕行推測被告丙○○有此次殺人滅屍犯行。
（二）關於被告丙○○見到被害人丁○○、乙○○二人之最後時點部分：
    1.被告於警訊時稱：「（據你稱你發現父、兄失蹤是何時？最後遇見他們是何時
      ？）我認為是離家出走，就是我租車回來還車的那時候發現不見，而最後一次
      遇見他們是我父、兄有次被大樓電梯困住約一小時，記得大樓管理員有請維修
      人員，去問維修日期那天就知道了」（見八十九年度偵字第一五六三號卷(一)第
      一二頁正面）。於偵查中稱：「我最後一次看到我父兄是電梯壞掉，他二人
      困在電梯內。我父兄之前有跟我說要搬到外面住，我以為他們搬出去，所以沒
      報案。」、「（電梯何時損壞？）八十九年二月十三日，以即我看到我父兄最
      後一天。」（見八十九年度偵字第一五六三號卷(一)第一九五頁反面）。
    2.依證人即被告鄰居受被告之託電請電梯公司派員前來維修之陳美麗（見偵字第
      一八二六號第一二四頁），與證人即永勝電梯工業股份有限公司宜蘭分公司維
      修技術員曾金正於警訊中所言（見八十九年度偵字第一五六三號卷第一０二頁
      、偵字第一八二六號第一一七頁），並核對偵查卷附上開證人陳美麗家用電話
      （號碼為000000000號）通聯紀錄（見偵字第一五六三號卷第一三五
      頁、偵字第一八二六號第一四一頁），永勝電梯公司故障處理人員報表（見偵
      字第一五六三號卷第一三六頁），可證實被害人二人被困電梯之日為八十九年
      二月八日下午十四時至十五時之間。而依被告及證人林志賢（即被告向其租車
      之方向盤租車公司負責人）所述（見偵字第一八二六號第九六頁），以及偵查
      卷附被告租車之租賃契約書影本所載（偵字第一五六三號卷第一六三頁），被
      告租車日期則為八十九年二月十一日，還車為十三日（偵字第一五六三號卷第
      一六０頁），足見二者，一為八日，一為十一日、或十三日，並非同日發生。
    3.按人之觀察力、記憶力、表現力，本各有其極限，且其觀察時，往往未慮及將
      被應用於訴訟上，其觀察、記憶與表現，難免無法甚為完整，故此項供述證據
      ，其內容並非毫無危險性。被告丙○○至八十九年五月十六日始接受警訊，喚
      起其三個月前之記憶，被告將租車日與電梯故障日混為一談，指渠最後一次見
      到被害人是在其租車當日，亦是為被害人受困電梯之日，固然有所不符。惟參
      以證人陳美麗、曾金正於警訊時均無法清楚記憶詳細日期，需經警方提供電話
      通聯紀錄後，始能指出電梯故障時間為二月八日，且上述二期日甚為接近，則
      被告因記憶錯誤，認為租車與被害人二人被困電梯係屬同一天，亦屬極有可能
      ，自不能以事後查證被告租車與被害人二人被困電梯相差三日為由，而認被告
      所辯係屬推諉之詞。況且被告此部分之辯解即令不足採信，依前述消極證據不
      得作為認定犯罪事實之說明，亦不能遽以推定被告即有起訴意旨指訴之犯行。
（三）關於被害人二人死亡之時間、地點及死亡原因部分
    1.起訴意旨指：被告於八十九年二月十日，在其宜蘭縣五結鄉○○路清水一巷七
      號二樓之住處，以不詳之方法將其父丁○○殺傷昏迷及殺害其兄乙○○後，並
      於同年月十一日許，將其所有ＧＲＧ─二二五號重機車出售得款一萬七千元後
      ，於同日十五時許，前往方向盤公司承租車號ＦＦ─六九五八號自小客車一部
      ；嗣以其所承租之自小客車將丁○○及乙○○二人之屍體（誤以為丁○○已死
      ）運往宜蘭縣三星鄉○○村○○道路第一河川局消波塊堆置場，並以其自備之
      汽油潑灑、焚燒，意圖損壞屍體以煙滅證據，即認被害人丁○○係於二月十一
      日，在宜蘭縣三星鄉○○村○○道路第一河川局消波塊堆置場，遭被告潑灑汽
      油燒死；被害人乙○○係於同年二月十日，在宜蘭縣五結鄉○○路清水一巷七
      號二樓住處，遭被告以不詳方式殺死。
    2.被害人死亡時間，非經法醫學專家之鑑定，不足以資判斷。依卷附解剖鑑定報
      告記載，被害人丁○○之屍體（即台灣宜蘭地方法院八十九年度相字第九二號
      相驗卷內編號一之無名屍）經法醫相驗解剖後，認為其死亡原因為生前燒死，
      死亡時間約在八十九年元月下旬至二月上旬；被害人乙○○之屍體（即台灣宜
      蘭地方法院八十九年度相字第九一號相驗卷內編號二之無名屍）經法醫相驗解
      剖後，認為法醫學檢查不能確定死亡原因，死亡時間約在八十九年元月下旬至
      二月上旬（見相字第九一號第二０頁），此有台灣宜蘭地方法院檢察署檢察官
      偕同法醫相驗制作之勘驗筆錄、驗斷書各乙份及法務部法醫研究所八九法醫所
      醫鑑字第○二七七號（見相字第九二號第三四頁）第○二七八號（見相字第九
      一號第二０頁）鑑定書二份在卷可稽。是就法醫鑑定結果，僅能推估被害人丁○○係在八十九年一月下旬至二月上旬之間生前燒死。被害人乙○○則係在同
      年一月下旬至二月上旬之間因不明原因死亡。
    3.再內政部警政署刑事警察局鑑識科人員於八十九年五月二十日前往現場勘查，
      勘查之地點及標的物包括被告於二月十一日租用之ＦＦ─六九五八號自小客
      車、被告與被害人二人位在宜蘭縣五結鄉季水村清水一巷七號二樓之住處及
      被害人二人位在宜蘭縣三星鄉○○村○○道路第一河川局消波塊堆置場之陳
      屍地點。勘查結果顯示：被告租用之上開自小客車及住處內，並未發現任何
      血跡及人體組織殘塊之陽性反應；而證人即方向盤租車公司負責人林志賢於警
      訊時亦證稱：被告還車後，伊在清理車子時並無發現有可疑物品或跡象等語；
      在被害人二人陳屍處附近則雖發現有輪胎印痕，此固有該局八十九年六月二
      十日制作之現場勘查暨證物鑑識報告在卷可憑（外放）。惟經原審函查宜蘭縣
      警察局三星分局是否曾就被害人二人陳屍現場附近車輪痕跡與被告租用之上開
      自小客車車輪痕比對，據該局回函表示：因時隔日久，且連續下雨，致刑事警
      察局未能針對該項出具比對鑑定資料，歉難提供等語，此亦有該局八十九年九
      月星警刑字第二○○一一號函在卷可稽（見原審卷第六五頁）。而被告所租用
      之自小客車左前、左後車輪印痕，其中左前輪在五月二日已為方向盤公司所換
      過，此復有卷附車輪印痕可供參照（見偵字第一八二六號卷第一六一頁、第一
      六二頁）。是不論在被告住處、被告租用之自小客車及被害人二人陳屍地點均
      未發現可資證明被告涉有本件犯罪事實之直接證據。
    4.起訴意旨固認為：被告在其住處殺害被害人二人，再用所租之自小客車作為載
      運工具。然查：被害人乙○○雖於八十三年間動過腦部手術，僅有左側肢體運
      動不良，無法從事日常生活所需之動作，惟手術後意識清楚，此有淡水馬階醫
      院八十九年九月二十二日馬院醫外字第八九二三三三七號函附卷可憑（見原審
      卷第六七頁）。且證人甲○○證稱：「（他（乙○○）有無精神方面疾病？）
      他的記憶很好，但講話有時又很像小孩。」（見上訴審卷第四０頁）；及證人
      即管理委員會會長李旺灶亦均稱：被害人乙○○精除了身體殘障，外表看起來
      憔悴，實際上他意識清晰、言語條理分明，並無精神上的異樣（見偵字第一八
      二六號卷第七九頁）。顯見被害人乙○○並無起訴意旨於犯罪事實欄所述之乙○○有智能不足情形。再參以被告及證人甲○○均稱：其兄約八、九十公斤，
      其父約七、八十公斤（見原審卷第四八頁）。則被告一人如何能在其住處殺害
      神智清楚之被害人二人後，又能獨自從住處搬運體重相加約為一百六、七十公
      斤之被害人二人，卻未在其住處及租用之自小客車上留下任何相關跡證？是公
      訴人此部分所指，亦非可採。
（四）關於被告持被害人丁○○郵局提款卡提領款項部分：
      公訴人雖指被害人丁○○帳戶於八十九年二月十一日上午八時十七分、十二時
      一分在宜蘭縣五結鄉利澤簡郵局及羅東鎮南門郵局為人提領三千元及一千元，
      而被告就其父兄死後，其父之提款卡何以會落入其手中一節卻無法說明。惟查
      ：被害人二人究竟於何時死亡，從法醫學鑑定結果，並非即死者死亡之確切時
      間，僅係推估為一月下旬至二月上旬之期間，且法醫對於乙○○（民國五十五
      年三月十九日生）推估為約二十歲（見相字第九一號卷第二０頁），丁○○（
      民國二十九年三月十五日生）推估為約四０至五０歲（見相字第九二號卷第三
      三頁），均難免有相當落差。則二月十一日十二時一分許，被害人丁○○是否
      已死亡（或昏迷）尚不能確定。起訴意旨認定被告殺害被害人二人之時間為二
      月十日，而以此來論被告在其父死後仍持其父之提款卡去領款，實嫌速斷。
（五）關於被告於被害人二人屍體發現後行蹤部分：
    1.起訴意旨指被告丙○○自被害人二人屍體發現後之三月三日起至三月七日之間
      ，即行蹤成謎，顯有故意隱避之意。
    2.惟查：
    據證人即億茂公司負責人游日全於原審中到庭證稱：「三月七日被告打電話來
      ，要我給他薪水，三月八日他領完薪水後，他就待在張水生家一起打麻將，約
      有二、三天」等語（見原審卷第九五頁）。
    證人張水生於原審中到庭證稱：「確實時間我不是很清楚，我只記得被告在三
      月三日或四日打電話給我時，我都是在打麻將，他有來問我說現在有無在打麻
      將的事情，三月四日到三月八日之間，被告到底有無到我家打麻將，因進出的
      人很多，所以我沒有印象，我只記得被告有一次在我家打麻將打太久，忘記出
      車，游日全覺得不高興」等語（見原審卷第九六頁）。
    再經原審質之證人游日全，據其證稱：「（問：被告到你公司上班是否有沒有
      出車的紀錄？）三月四日被告是第一次沒有出車」等語。經對照上述證人張水
      生及游日全之證言，被告第一次未出車係在三月四日，而嗣後證人游日全即因
      此解雇被告，則被告辯稱三月三日從高雄回來後，一直在張水生家中打麻將打
      了很多天等語，與證人張水生、游日全上開證述情節大致相符，況因時間間隔
      ，被告因記憶不清無法明確指出確切時間，自不能以此遽論被告有故意隱避之
      意。
（六）關於被告所稱被害人離家出走部分：
      據證人曾金正於原審先後證稱：「我當天大約是下午三、四點去清水大鎮，當
      時有二個人關在一樓電梯，手上有拿行李，行李是誰拿的我不記得，較年長的
      那一位有拿一支黑色雨傘，我出去維修不一定有紀錄，那一次有沒有紀錄我記
      不清楚，我是因為警方提供通聯紀錄說他們大樓住戶陳美麗是在二月八日打電
      話，所以我才在警訊時確定是二月八日」、「我記得當天有一老一少被困在電
      梯，手中還有拿行李及雨傘，我很確定，但穿什麼衣服我不記得」等語。是被
      害人二人於證人曾金正前往維修電梯之日（依通聯紀錄應為二月八日）有攜帶
      行李、雨傘等物困於電梯，迭經證人曾金正於原審證述如前；且參照證人即被
      害人丁○○之女、被害人乙○○及被告之妹甲○○於原審中到庭證述：「我匯
      錢給我父親前十天時，他打電話給我說要來我們家住，我說不方便，當天他有
      在電話裡提起房子可能會被查封，如果不能住的話，他想單獨搬出去跑船」等
      語，則被告所稱認為被害人二人係離家出走等語，並非毫無可採。
（七）關於測謊結果呈現不實反應部分：
      本件警詢時，曾得被告丙○○之同意，由內政部警政署刑事警察局進行測謊鑑
      定，其鑑定結果為「受測人丙○○對下列問題，呈不實反應：(一)是不是你用油
      燒死這兩人（丁○○、乙○○）中之任何一人？答：不是。(二)本案是不是你用
      油燒死這兩人中之任何一人？答：不是。(三)是不是你把這兩人載往消波塊的堆
      置場？答：不是。」等情，有該局八十九年五月二十六日鑑驗通知書附卷可稽
      （見偵字第一五六三號卷第一宗第一八五、一八六頁）。由其內容以觀，該測
      謊鑑定呈現明顯不利於被告之結果。按測謊鑑定，係依一般人若下意識刻意隱
      瞞事實真相時，會產生微妙之心理變化，例如：憂慮、緊張、恐懼、不安等現
      象，而因身體內部之心理變化，身體外部之生理狀況亦隨之變化，例如：呼吸
      急促、血液循環加速、心跳加快、聲音降低、大量流汗等異常現象，惟表現在
      外之生理變化，往往不易由肉眼觀察，乃由測謊員對受測者提問與待證事實相
      關之問題，藉由科學儀器（測謊機）紀錄受測者對各個質問所產生細微之生理
      變化，加以分析受測者是否下意識刻意隱瞞事實真相，並判定其供述是否真實
      ；測謊機本身並不能直接對受測者之供述產生正確與否之訊號，而係測謊員依
      其專業之學識及經驗，就測謊紀錄，予以客觀之分析解讀，至於測謊鑑定究竟
      有無證據能力，刑事訴訟法並無明文規定。惟實務上，送鑑單位依刑事訴訟法
      第二０八條第一項規定，囑託法務部調查局或內政部警政署刑事警察局為測謊
      檢查，受囑託機關就檢查結果，以該機關名義函覆原囑託之送鑑單位，該測謊
      檢查結果之書面報告，即係受囑託機關之鑑定報告，該機關之鑑定報告，形式
      上若符合測謊基本程式要件，包括：(一)經受測人同意配合，並已告知得拒絕受
      測，以減輕受測者不必要之壓力。(二)測謊員須經良好之專業訓練與相當之經驗
      。(三)測謊儀器品質良好且運作正常。(四)受測人身心及意識狀態正常。(五)測謊環
      境良好，無不當之外力干擾等要件，即賦予證據能力，非謂機關之鑑定報告書
      當然有證據能力；具上述形式之證據能力者，始予以實質之價值判斷，必符合
      待證事實需求者，始有證明力；刑事訴訟法就證據之證明力，採自由心證主義
      ，由法院本於確信自由判斷，惟法院之自由判斷，亦非漫無限制，仍不得違背
      經驗法則及論理法則；測謊檢查之受測者可能因人格特性或對於測謊質問之問
      題無法真正瞭解，致出現不應有之情緒波動反應，此時若過於相信測謊結果，
      反而有害於正當之事實認定，又測謊檢查之時間過遲，攸關受測者情緒得否平
      復，與鑑定之精確性非無影響，此時間因素，事實審法院於取捨時不得不予考
      量；惟一般而言，受測者否認犯罪之供述呈現不實之情緒波動反應，不得採為
      有罪判決之唯一證據，若受測者否認犯罪之供述並無不實之情緒波動反應，又
      無其他積極證據證明其被訴之犯罪事實，自得採為有利於受測者之認定；復按
      刑事訴訟法第二百零六條第一項規定：「鑑定之經過及其結果，應命鑑定人以
      言詞或書面報告」，又法院或檢察官囑託相當之機關鑑定，準用第二百零六條
      第一項之規定，同法第二百零八條亦有明文規定；是鑑定報告書之內容應包括
      鑑定經過及其結果，法院囑託鑑定機關為測謊檢查時，受囑託之鑑定機關不應
      僅將鑑定結果函覆，並應將鑑定經過一併載明於測謊之鑑定報告書中，若鑑定
      報告書僅簡略記載檢查結果而未載明檢查經過，即與法定記載要件不符。本件
      測謊係八十九年五月十九日警訊時，偵一隊二組徵得被告同意而作，非法院或
      檢察官囑託相當之機關鑑定，報告書僅簡略記載檢查結果而未載明檢查經過，
      即與法定記載要件不符。嗣經原審去函，內政部警政署刑事警察局於八十九年
      十月九日以（八九）刑鑑字第一五０一七二號函覆（見原審卷第一二四頁臸第
      一五０頁）。惟參以，依美國學者ａｂｒａｍｓ對測謊相關研究之統計指出，
      其正確百分比範圍自百分之四十八至百分之九十，平均百分之七十一，錯誤百
      分比範圍自百分之四至百分之二十，平均百分之九點五，其中偽陽性結果（即
      沒有說謊者經圖譜判讀成說謊者）百分比範圍自０至百分之二十四，平均百分
      之十，偽陰性反應結果（即說謊者經圖譜判讀成沒有說謊者）百分比範圍自０
      至百分之三十二，平均百分之八，無法確定者範圍自０至百分之三十四，平均
      百分之十九點七，而其信度範圍自百分之七十九至百分之百，平均百分之九十
      （可參內政部警政署刑事警察局八十八年十月六日（８８）刑鑑字第一００九
      二四號函），可知對測謊證據仍無法如同血跡ＤＮＡ比對或印鑑鑑定等，其正
      確性幾達絕對客觀而得採為主要證據，自不能以之為認定事實之唯一證據。
（八）關於其餘公訴人所指被告辯解不可採之部分：
    1.公訴人另以被告所辯關於不知被害人二人屍體被發現之相關訊息、絕口不
      提曾至宜蘭縣羅東鎮南門郵局提領一千元之事、無法解釋為何被害人丁○○
      之眼鏡及手錶會在其旅行袋中、無法合理交代毫無計畫變賣機車而租車又漫
      無目的北上尋找工作、行縱交代不清且與證人黃懋杰等人證述不相符合、
      何以被告主動提及被害人二人陳屍現場尚有二袋衣物及柺杖而遍尋不著等語，
      認為若非被告涉有犯行，何以一反常態制作不實筆錄。
    2.惟查：上開部分均屬被告辯解經查證後認非有可採之部分，公訴人憑以認定者
      均屬消極證據，甚至是公訴人推測之詞，依照首揭關於認定犯罪事實需以積極
      證據為依據之說明，即便被告辯稱不足為採，亦不能憑此認定被告有此犯行。
    3.又公訴人復以證人即被告前妻張宴甄（見八十九年度偵字第一五六三號卷(一)第
      三八頁）及被告伯父吳乾輝、叔父吳乾禧供證認為被害人二人與被告感情不睦
      ，且為被告經濟重大拖累，而被害人二人生活單純，被告涉案可能性最大等語
      （見偵字第一五六三號卷(一)第四０頁至第四五頁），以此佐證被告犯行。惟按
      證人之個人意見或推測之詞不得作為證據，為刑事訴訟法第一百六十條所明定
      ，證人張宴甄、吳乾輝此部分證言，為其個人意見，並無證據能力可言，無法
      作為佐證。至於其他人證與物證均與被告涉犯殺人犯行之待證事實無關，自不
      得援為被告有罪之依據。
（九）再證人即死者丁○○之女、乙○○之妹甲○○歷次之證述：
    (一)甲○○警訊時證稱：「（你多次打電話聯絡不上你父親，有無透過你二哥設法
      聯絡？）沒有，因為我父親在八十九年元月中旬打電話給我的那一次，我父親
      向我表示萬一無法在住下去的話，他會搬出去並前往跑船，要我不必聯絡他，
      如果有是他會主動和我聯絡，因此我未積極找他。」、「因為我二哥向他表示
      已經有多期的房貸未繳，因此該房子可能會遭銀行查封，而且我在電話中有聽
      到我二哥丙○○在旁提到，如果沒辦法的話也只能各走各的。我父親表示二哥
      丙○○願負起照顧大哥的責任。」（見八十九年度偵字第一五六三號卷(一)第五
      ０頁反面）。
    (二)甲○○原審時證稱：「我匯前給我父親前十天的時候他有打電話給我說他要來
      我們家住，我說不方便，當天他有在電話中提說房子可能會被查封，如果不能
      會主動聯絡我，要我不要聯絡他，：：：。我大哥只是行動不便，精神沒有問
      題，：：：，我沒聽過我我父親他以前有離家出走，我記得再三、四年前，大
      哥他發病時自己跑去馬賽找朋友，是我二哥去把他找回來的。我父親：：：大
      約七、八十公斤，我大哥：：：，約九十公斤。」（見原審卷第四八頁）、「
      以我從小與我二哥及個性的了解，應該不會是他做的，我父兄他們為何去現場
      ，我也不知道他們是不是自殺，我父親的個性很強。如果是自殺的話，我曾經
      想過也有可能，以我父親的個性不可能仍在活著的狀況下被押到現場的。」（
      見原審卷第一九二頁）
    (三)甲○○在本院上訴審時證稱：「（依你了解，丙○○是否會殺害你的父親？）
      依我了解，他應該不會做這件事，在我印象中他從沒有打過我父親，而且我認
      為我二哥丙○○不是一個很負責任的人，他大可一走了之不要理我父親及大哥
      就好。」、「以我對我哥哥的了解，他會為了面子的問題，講一些謊話。」（
      見上訴審卷第三八頁）、「：：：，我大哥因為腦部有一個腦靜動脈瘤，以前
      他有說我會害死他，所以我想他有被害妄想症狀，他會跟管委會說我二哥要害
      他，我認為這是很平常的事，：：：。」（見上訴審卷第三九頁）、「（他（
      乙○○）有無精神方面疾病？）他的記憶很好，但講話有時又很像小孩。（
      ：：：：，你在警訊為何說他們可能會搬出去？）：：：：，之前我父親有向
      我說他要去幫人僱船或僱停車場。」（見上訴審卷第四０頁）。
    (四)甲○○在本院本審時證稱：「（你對兩位被害人的死因有何意見？）我在警詢
      時有詢問警員現場是否有打火機，警察告訴我說沒有。所以我就認為他們二人
      不可能會自殺。至於被告我並不認為他會出手殺害我父親及我大哥。依他的個
      性他如果覺得生活過不下去，他只會出去，不會有要殺死我父親及我大哥的意
      圖。」（見本院卷第三九頁）、「（你父親是否有可能帶你大哥離家出走的情
      形？）我父親有打電話告訴我說，因為我哥哥丙○○的房子要被法院查封，可
      能沒有地方可以住，所以希望我能每月資助他一些錢，讓他可以與我大哥過生
      活。」、「（你父親與你大哥是否有過離家出走的情形？）我大哥有過自己離
      家的情形，我記得一次在冬山、一次在蘇澳找到人。至於我父親則沒有離家出
      走的情形過。」、「（你父親丁○○如果沒有戴眼鏡是否可以走出家門？）可
      以，他的眼鏡是老花眼鏡，所以出門不用攜帶。」、「（你對本案還有什麼意
      見？）我認為本案查察得非常離譜，檢察官當時還叫我去監獄要丙○○認罪，
      可是那時候根本就沒有證據可以證明丙○○有殺死我父親及我大哥。」（見本
      院卷第四０頁）、「（兩位死者是否有因為死亡而領有保險金？）沒有，他們
      二人係以政府的救助金辦理葬禮的。」（上見本院卷第四一頁）。
    (五)依甲○○以上所述，被告並無殺害其父兄丁○○、乙○○之可能。且本院審理
      中，以法務部高額壽險資訊連結作業查詢系統查詢，結果被害人丁○○、乙○○並未有投保壽險之資料。二人財產歸戶資料亦無財產，是被告應無謀財害命
      之動機。
六、綜上所述，本件並無直接證據可資證明被告丙○○有殺人等犯行，固不待言。而
    公訴人所舉之間接證據，亦未達於通常一般之人不致有所懷疑，而得確信其為真
    實之程度，客觀上仍有合理懷疑之情形存在，不能依此認定被告丙○○犯行。又
    起訴意旨中有許多是屬於消極證據，或僅足以證明被告丙○○辯解有前後矛盾，
    但亦無從憑此認定被告丙○○有本件犯行。因本證不足證明犯罪事實時，設若以
    反證或抗辯不成立，持為斷罪之論據，顯於經驗法則有違（最高法院七十七年度
    第十一次刑事庭會議決議 (一)參照）。。此外，復查無其他積極證據足以認定
    被告丙○○確有公訴人所指訴之犯行，即不能證明被告丙○○犯罪。
七、原審因予諭知被告丙○○無罪之判決，經核並無不合。檢察官上訴意旨仍執陳詞
    ，以被告語多不實，不配合警方辦案，或另略以：「被告於警訊中曾供稱伊打
    算自我了結，無顏面對社會，其他無解釋等語，若本件非被告所為，又為何會無
    顏面對社會？」、「據死者女兒甲○○、胞弟吳乾禧、吳乾輝、被告之前妻張
    晏甄均稱死者交往單純，縱偶然與人衝突，亦不致遭人殺害並焚屍。惟因死者二
    人生前均無工作，經濟狀況極差，被告且自承死者二人係其經濟上之重大負擔，
    故就動機而言，可認定被告犯案」、「本件陳屍地點，地處偏僻，人煙稀少，
    凶手前往棄屍，應係熟悉當地地緣之人。被告既自承有駕車往來上開地點，自屬
    熟悉棄屍地點之道路及狀況」等，理由指摘原判決不當。惟查，公訴人對於本案
    並未提出具體之事證，前開上訴人理由仍不免生個人主觀偏見與錯誤臆測之危險
    ，與鑑定人或鑑定證人係本於其專業而提供判斷意見之情形有別，性質應屬公訴
    人之個人意見或推測之詞，仍非屬適法之證據；其上訴自非有理，應予駁回。
據上論斷，應依刑事訴訟法第三百六十八條，判決如主文。
本案經檢察官劉文水到庭執行職務。
中　　　華　　　民　　　國　　九十三　　年　　 十二 　　月　　三十一　　日
                          臺灣高等法院刑事第八庭
                              審判長法  官  陳　祐　治
                                    法  官  陳　晴　教
                                    法  官  王  炳  梁
右正本證明與原本無異。
檢察官如不服本判決應於收受送達後十日內向本院提出上訴書狀，其未敘述上訴之理
由者並得於提起上訴後十日內向本院補提理由書（均須按他造當事人之人數附繕本）
。
被告不得上訴。
                                    書記官　潘　大　鵬
中　　　華　　　民　　　國　　九十三　　年　　十二　　　月　　三十一　　日
